臺灣士林地方法院民事判決　九十一年度簡上字第三九號
　　上　訴　人　甲○
　　　　　　　　丙○○
　　被上訴　人　乙○○○
右當事人間請求確認本票債權不存在事件，上訴人對於中華民國九十年十二月三十一
日本院士林簡易庭九十年度士簡字第三五一號第一審判決提起上訴，本院判決如左：
    主  文
上訴駁回。
第二審訴訟費用由上訴人負擔。
    事  實
甲、上訴人方面：
  一聲明：
    (一)原判決廢棄。
    (二)確認被上訴人持有如附表所示由上訴人所共同簽發之本票債權不存在。
  二陳述：除與原審判決書所載者相同茲予引用外，補稱：
    (一)上訴人與被上訴人間並無借貸關係存在，僅與李美麗間有新台幣（以下同）二
      百萬元之借貸關係存在，上訴人償還借款均係直接匯入李美麗之世華銀行板橋
      分行帳戶，嗣後換票與李美麗另立八十九年十二月三日償還契約書後，亦仍係
      匯入李美麗同一帳戶還款。李美麗於九十年六月十八日原審開庭時到場陳稱伊
      曾私人借二百萬元予上訴人，此部分之事實自應由李美麗負舉證之責。
    (二)上訴人與李美麗所訂之償還契約書中已明白表示清償本金之十張本票及清償利
      息之本票之發票日、到期日、票號、面額等，原審判決稱未陳明，尚有不符。
    (三)上訴人雖承認被上訴人於原審所提信封影本「1.100萬還李小姐。支票號碼：
      AR0000000。2.30萬還陳鳳。AR0000000。3.200萬換李小姐400萬支票回來。
      AR0000000。等澳洲匯200萬還李小姐時再把200萬元支票拿回來。」為上訴人
      所書寫，惟上述文字實看不出上訴人有各向被上訴人及李美麗借款二百萬元。
    (四)原審判決另以被上訴人所提之李美麗世華銀行板橋分行，第00000000
      000號帳戶代收款項紀錄簿所載，於八十八年一月十一日（收件日期代收以
      台灣中小企業銀行劍潭分行為付款人，發票日八十八年六月三十日（票據日期
      ），票號：0000000號，帳號五三九─○，面額金額（代收金額）二百
      萬元之支票，備註欄註明「洪」字（被上訴人註明：丙○○之子洪嘉靖帳），
      故認上訴人各向被上訴人及李美麗借貸二百萬元，惟上述備註欄文字為何人所
      加上訴人並不知情，且縱該票據確為上訴人所交付，因上訴人於借貸期間曾數
      度與李美麗換票，此應為其中之一，然該票亦未兌現，此由被上訴人僅提出託
      收證明未提出入款證明即知。
    (五)證人陳鳳於鈞院審理作證時，上訴人代理人詢問上訴人向李美麗借錢是在上
      訴人退票前或退票後？其證稱：「退票前。」然，李美麗所舉其借款之證據為
      前述託收紀錄簿日期為八十八年一月十八日，而上訴人跳票日期為八十七年九
      月二十八日，顯然是在退票後，且李美麗稱上訴人陸續向其借二百萬，每次五
      十萬，至八十八年二月才借滿，則為何八十八年就有二百萬元支票託收？顯見
      上訴人與李美麗間僅有八十六年九月三十日二百萬元借款，與被上訴人間並無
      借貸關係存在。
    (六)本件借貸契約係存在於上訴人與訴外人李美麗間，上訴人與被上訴人間並無借
      貸關係存在，且上訴人係以票號MA0000000，面額二百萬元之支票為該
      借款之支付工具（已跳票，目前以償還契約書所立之本票償還），系爭本票僅
      為擔保，故系爭本票並無任何之原因關係存在，上訴人自得以原因關係不存在
      對抗李美麗。被上訴人與李美麗為姑嫂關係，向李美麗取得前揭本票，故與李
      美麗均明知系爭本票乃為保證，惟仍主張其與上訴人間有借貸關係，並持系爭
      本票聲請強制執行，顯屬票據法第十三條但書「執票人取得票據出於惡意」之
      情形，上訴人自得依票據法第十三條之規定，以之對抗被上訴人。
    (七)縱鈞院認本件借貸關係存在於上訴人與被上訴人間，則借款之貸興人應同時拿
      到作為支付用之支票及作為保證用之本票，亦知該本票並無借貸之原因關係存
      在，故上訴人得以之直接對抗被上訴人。
  三證據：援用原審之立證方法。
乙、被上訴人方面：
  一聲明：駁回上訴。
  二陳述：除與原審判決書所載者相同茲予引用外，補稱：
    (一)上訴人於原審九十年三月十二日民事起訴狀中自承於八十七年間即透過訴外人
      李美麗向被上訴人借款二百萬元，嗣復否認有向被上訴人借款，改稱係向訴外
      人李美麗借款，自無可採。
    (二)上訴人丙○○於八十八年間欲前往澳洲將所有房產處分以還被上訴人及訴外人
      李美麗之債務時，曾親自書寫數項事情要證人陳鳳代為辦理，其中第三項即
      提到200萬換李小姐400萬支票回來。等澳洲匯200萬還李小姐時再把200萬元支
      票拿回來。」，已承認積欠四百萬元債務，另證人陳鳳於到庭證稱上訴人陳
      紘治確有向被上訴人及訴外人李美麗共借款四百萬元，上訴人之上訴並無理由
      。
  三證據：援用原審之立證方法。
    理  由
一、上訴人起訴主張：上訴人甲○前透過訴外人李美麗向被上訴人借款二百萬元，同
    時簽發以彰化商業銀行大直分行為付款人，發票日八十七年九月二十六日，面額
    二百萬元，發票人瀑崎峰小吃店甲○之支票一紙（下稱系爭支票）作為清償之用
    及系爭本票一紙作為保證之用。嗣後上訴人甲○均依照與李美麗所定償還契約書
    之約定，按期將各期款項匯入李美麗世華商業銀行板橋分行帳號：000000
    00000號帳戶內，被上訴人自不得再將保證用之系爭本票提示請求上訴人付
    款，故被上訴人持有由上訴人共同簽發之本票債權顯不存在，求為判決如聲明所
    示。
二、被上訴人則以：上訴人於原審九十年三月十二日民事起訴狀中自承於八十七年間
    即透過訴外人李美麗向被上訴人借款二百萬元，並設定抵押權予被上訴人，而訴
    外人李美麗與上訴人二人之借款，因訴外人李美麗與上訴人二人均認識，故僅由
    上訴人開立支票作為憑證，並未要求設定抵押權作為擔保。豈料，上訴人嗣復否
    認有向被上訴人借款，改稱係向訴外人李美麗借款，自無可採。上訴人丙○○於
    八十八年間欲前往澳洲將所有房產處分以還被上訴人及訴外人李美麗之債務時，
    曾親自書寫數項事情要證人陳鳳代為辦理，其中第三項即提到200萬換李小姐
    400萬支票回來。等澳洲匯200萬還李小姐時再把200萬元支票拿回來。」，已承
    認積欠四百萬元債務，另證人陳鳳於到庭證稱上訴人陳紘治確有向被上訴人及
    訴外人李美麗共借款四百萬元，上訴人之上訴並無理由等語資為抗辯。
三、兩造所不爭執之事實：被上訴人所持有由上訴人所共同簽發如附表所示之本票為
    真正。茲應審酌者，乃兩造間是否有債權債務關係存在。經查：
    (一)上訴人雖否認有向被上訴人借款二百萬元，惟上訴人於九十年三月十二日原審
      起訴時，已自承「原告甲○透過訴外人李美麗向被上訴人借款二百萬元，約定
      由甲○開立十張本票分期清償本金及九張本票支付利息，同時另由原告甲○開
      立如附表所示二百萬元本票一紙由原告丙○○背書後（實際上原告丙○○亦係
      發票人），作為保證之用。另上訴人就被上訴人持系爭本票向本院聲請裁定強
      制執行之事件（本院九十年度票字第三四七號）所提抗告狀中，亦自承「抗告
      人甲○係透過訴外人李美麗向相對人（指被上訴人）借款，上開本票充保證用
      ，抗告人甲○已依約清償，相對人自不得再提示上開本票求償」，亦有被上訴
      人於原審所提臺灣高等法院九十年度抗字第一三二八號裁定影本一份在卷可憑
      。
    (二)上訴人甲○為擔保前開與被上訴人之借款，以其所有坐落台北市○○區○○段
      一小段五七五地號土地，面積三四八．四五平方公尺所有權全部，設定最高限
      額三百萬元之抵押權予被上訴人，由上訴人二人擔任連帶債務人，上訴人甲○
      則係抵押人，亦有台北市士林地政事務所他項權利證明書影本及抵押權設定契
      約書影本各一份在卷可憑。
    (三)上訴人於原審所提信封影本所載「1.100萬還李小姐。支票號碼：AR0000000。
      2.30萬還陳鳳。AR0000000。3.200萬換李小姐400萬支票回來。AR0000000。
      等澳洲匯200萬還李小姐時再把200萬元支票拿回來。」為上訴人所書寫，亦為
      上訴人所自承，依該信封記載文義觀之，上訴人應給付予李小姐（指李美麗）
      之欠款共為四百萬元，並非上訴人所稱之二百萬元。
    (四)上訴人丙○○於八十六、七年間除透過訴外人李美麗向被上訴人借款二百萬元
      外，亦向李美麗借款二百萬元等情，亦據證人陳鳳於本院九十一年十月八日
      準備程序時到場結證無訛，足證兩造間確有二百萬元之借貸關係存在無訛。兩
      造間既有借貸關係存在，則被上訴人持有由上訴人所共同簽發之系爭本票即非
      票據法第十三條所稱之「惡意取得票據」。
四、上訴人雖另主張其簽發系爭本票交予被上訴人收執，係作為擔保之用，被上訴人
    不得持以主張票據權利云云。惟按「稱本票者，謂發票人簽發一定之金額，於指
    定之到期日，由自己無條件支付與受款人或執票人之票據。」，票據法第三條定
    有明文，是本票與支票、匯票相同，均屬支付證券，而非保證證券，上訴人雖同
    時簽發支票及本票予被上訴人收執，惟只要上訴人未依約清償欠款，被上訴人自
    可行使支票或本票之票據權利，而非僅能主張支票之票據權利，不得主張本票之
    票據權利。而上訴人與訴外人所訂之清償契約書上所載本票均只清償利息，未償
    還本金，此為上訴人代理人所自承（詳本院九十一年八月十五日準備程序筆錄）
    ，故被上訴人自得依法行使系爭本票之票據權利，上訴人起訴請求確認被上訴人
    持有如附表所示由上訴人所共同簽發之本票債權不存在，即無理由，應予駁回。
    原審駁回上訴人之訴，為上訴人敗訴之判決，於法並無不合。上訴意旨指摘原判
    決不當，求予廢棄改判，為無理由，應予駁回。
五、因本案事證已臻明確，兩造其餘主張陳述及所提之證據，經審酌均不影響本院上
    開論斷，毋庸再予論述，附此敘明。
六、據上論結，本件上訴為無理由，依民事訴訟法第四百三十六條之一第三項、第四
    百四十九條第一項、第七十八條、第八十五條第一項前段，判決如主文。
中　　　華　　　民　　　國　　九十一　　年　　 十一　　 月　　 二十　　 日
                            臺灣士林地方法院民事第一庭
~B審判長法官　俞慧君
~B法　　　官　蕭錫証
~B法　　　官　許永煌
右為正本係照原本作成。
本件當事人須以本判決適用法律顯有錯誤為上訴理由時，始得於本判決送達後二十日
內向本院提出上訴狀，如已於本判決宣示後送達前提起上訴者，應於判決送達後十日
內補具上訴理由，（均按他造當事人之人數附繕本），並經本院許可後方得上訴最高
法院。
中　　　華　　　民　　　國　　九十一　　年　　 十一　　 月　　 二十五　 日
~B法院書記官　馮衍燕
